# Bitácora 3

## Parte de planificacion

### Análisis de modelación

#### *Carga automatica de datos*

```{r}
#| echo: true
#| results: hide

# Cargar paquetes necesarios
library(haven)
library(scales)
library(tidyverse)

enadis <- readRDS("../data/enadis.rds") %>%
  select(
    A5, A4, region, zona,               # Edad, sexo, ubicación
    Cap_grado,                         # Grado de discapacidad
    ING_PERCAPITA_HOGAR,              # Ingreso per cápita del hogar
    condic_activi, B7, B8a             # Empleo: condición, horas, puesto
  ) %>%
  mutate(across(where(~ is.labelled(.x) || is.character(.x)), as_factor)) %>%
  filter(A5 >= 18 & A5 <= 65)

```

#### *Análisis descriptivo completo*

En las siguientes líneas se muestra el código para generar algunas figuras y cuadros que se mostraron en el análisis descriptivo. Aquellas figuras o cuadros cuyo código no se muestra en este apartado fueron descartadas para las siguientes etapas del proyecto.

```{r}
#Cantidad de personas con discapacidad según región y zona de residencia
enadis %>%
  filter(!is.na(Cap_grado)) %>%
  count(region, zona) %>%
  ggplot(aes(x = region, y = n, fill = zona)) +
  geom_col(
    position = position_dodge(width = 0.75),
    width = 0.65,
    color = "white"
  ) +
  scale_fill_viridis_d(option = "D", begin = 0.2, end = 0.8) +
  labs(
    x = "Región",
    y = "Personas con Discapacidad",
    fill = "Zona de Residencia",
    caption = "Fuente: INEC, ENADIS 2023."
  ) +
  theme_minimal(base_size = 14) +
  theme(
    axis.title.x = element_text(face = "bold", size = 20),
    axis.title.y = element_text(face = "bold", size = 20, hjust = 0.9),
    axis.text = element_text(size = 15),
    legend.position = "bottom",
    legend.title = element_text(face = "bold", size = 20),
    legend.text = element_text(size = 15)
  )

```


```{r}
#Condición de actividad según grado de discapacidad
ggplot(enadis, aes(x = Cap_grado, fill = condic_activi)) +
  geom_bar(position = "fill", color = "white", width = 0.75) +  
  scale_fill_viridis_d(option = "D", begin = 0.2, end = 0.8) +  
  scale_y_continuous(labels = scales::percent_format()) +
  labs(
    x = "Grado de Discapacidad",
    y = "",
    fill = "Condición de Actividad",
    caption = "Fuente: INEC, ENADIS 2023."
  ) +
  theme_minimal(base_size = 14) +  
  theme(
    axis.title = element_text(face = "bold", size = 20),  
    axis.text = element_text(face = "bold", size = 15),  
    legend.position = "bottom",  
    legend.title = element_text(face = "bold", size = 20),  
    legend.text = element_text(size = 15)  
  )+
  coord_flip()
```
```{r}
#Distribución del ingreso per cápita por grado de discapacidad 
ggplot(enadis %>% drop_na(ING_PERCAPITA_HOGAR, Cap_grado),
       aes(x = Cap_grado, y = ING_PERCAPITA_HOGAR, fill = Cap_grado)) +
  geom_boxplot(width = 0.6) +
  scale_y_log10(
    labels = scales::label_number(prefix = "₡", big.mark = ",")
  ) +
  scale_fill_viridis_d(option = "D", begin = 0.2, end = 0.8, guide = "none") +
  labs(
    x = "Grado de Discapacidad",
    y = "Ingreso per cápita del hogar (escala logarítmica, colones)",
    caption = "Fuente: INEC, ENADIS 2023."
  ) +
  theme_minimal(base_size = 14) +
  theme(
    axis.title.x = element_text(face = "bold", size = 20),
    axis.title.y = element_text(face = "bold", size = 20),
    axis.text = element_text(size = 15),
    legend.position = "none"
  ) + 
  coord_flip()

```

```{r}
#Posición en el trabajo según grado de discapacidad
ggplot(enadis %>% drop_na(), aes(x = Cap_grado, fill = B8a)) +
  geom_bar(position = "fill", width = 0.75) +
  scale_fill_viridis_d(option = "D", begin = 0.2, end = 0.8) +
  scale_y_continuous(labels = percent_format()) +
  labs(
    x = "Grado de Discapacidad",
    y = "",
    fill = "Posición en el Trabajo",
    caption = "Fuente: INEC, ENADIS 2023."
  ) +
  theme_minimal(base_size = 14) +
  theme(
    axis.title = element_text(face = "bold", size = 20),
    axis.text = element_text(size = 15),
    legend.position = "bottom",
    legend.title = element_text(face = "bold", size = 25),
    legend.text = element_text(size = 18)
  ) +
  coord_flip()

```
```{r}
# horas laboradas por grado de discapacidad
enadis %>% filter(condic_activi == "Ocupados/as", !is.na(B7), !is.na(Cap_grado)) %>% ggplot(aes(Cap_grado, fill = B7)) + 
  geom_bar(position = "fill", width = 0.75) +
  scale_fill_viridis_d(option = "D", begin = 0.2, end = 0.8) +
  scale_y_continuous(labels = percent_format())+
  labs(
    x = "Grado de Discapacidad",
    y = "Porcentaje",
    fill = "Horas Laboradas",
    caption = "Fuente: INEC, ENADIS 2023"
  ) +
  theme_minimal(base_size = 14) + 
  theme(
    axis.title = element_text(face = "bold", size = 17),
    axis.text = element_text(size = 15),
    legend.position = "bottom",
    legend.title = element_text(face = "bold", size = 20),
    legend.text = element_text(size = 15)
  ) +
  coord_flip()
```


#### *Ajuste del modelo*

#### *Diagnóstico sobre el modelo*

### Construcción de fichas de resultados

### Ordenamiento de los elementos del reporte

## Parte de escritura

## Parte de reflexión


