# Bitácora 2

## Parte de planificación

### Ordenamiento de la Literatura

| Organización |                                                        |                                                                                                                          | Literatura                                                                                                                    |         |                                                                                           |
|--------------|--------------------------------------------------------|--------------------------------------------------------------------------------------------------------------------------|-------------------------------------------------------------------------------------------------------------------------------|---------|-------------------------------------------------------------------------------------------|
| **Tipo**     | **Tema general**                                       | **Tema específico**                                                                                                      | **Título**                                                                                                                    | **Año** | **Autor(es)**                                                                             |


## Enlaces de la literatura

[@inec_enadis_2023_pdf]: **Encuesta Nacional sobre Discapacidad (ENADIS): Metodología y Resultados [recurso electrónico]**

Resumen: 

Contraste:

Contribución propia:

[@schur_disability_2017]: **Disability at Work: A Look Back and Forward**

**Resumen:**  
**Contraste:**  
**Contribución propia:**


[@vargas2013]: **La población con discapacidad en los censos del siglo XX en Costa Rica**

**Resumen:**  
**Contraste:**  
**Contribución propia:**


[@malo_ocana_genero_2006]: **Género, discapacidad y posición familiar: la participación laboral de las mujeres con discapacidad**

**Resumen:**  
**Contraste:**  
**Contribución propia:**


[@oca_retos_2020]: **Retos para la inclusión laboral de personas con discapacidad en Costa Rica**

**Resumen:**  
**Contraste:**  
**Contribución propia:**


{{< pagebreak >}}
  
## Análisis estadísticos

### Análisis descriptivo
```{r Librerías}
#| echo: false
#| include: false
#| warning: false
#| message: false
library(tidyverse)
library(scales)    # Para formatear los números como porcentajes
library(knitr)     # Para mostrar tablas
library(kableExtra)
library(GGally)

################################
# Librerías de carga_de_datos.R
################################

library("digest")
library("tibble")
library(ProjectTemplate)
library(cowplot)
# Estos son necesarios para cargar openintro
library(airports)
library(cherryblossom)
library(usdata)
library(openintro)
library(haven) 
library(ggridges) # Para usar geom_density_ridges
library(sf) 
library(RColorBrewer)
library(see)
```

#### Formato tidy
```{r Carga de datos}
#| echo: false
#| warning: false
#| message: false
# Código que no se mostrará
variables_comunes <- readRDS("data/variables_comunes.rds")
glimpse(variables_comunes)

```

#### Cuadros

```{r Tabla1}
#| echo: false
# Cargar los datos sin mostrar el código

```
Esta tabla muestra ...
```{r Tabla2}
#| echo: false
# Código que no se mostrará


```
En esta tabla se presenta...
```{r Tabla3}
#| echo: false
# Código que no se mostrará

```
Esta tabla ofrece...

```{r  Carga Datos }
#| echo: false
#| include: false
```


#### Gráficos

```{r GRAFICO 1}
#| echo: false
#| warning: false
#| fig-width: 10
#| fig-height: 6
#| message: false
#############
# GRAFICO 1 #
#############

```
```{r GRAFICO 2}
#| echo: false
#| warning: false
#| fig-width: 10
#| fig-height: 6
#| message: false
#############
# GRAFICO 2 #
#############

```
```{r GRAFICO 3}
#| echo: false
#| warning: false
#| fig-width: 10
#| fig-height: 6
#| message: false
#############
# GRAFICO 3 #
#############

```
```{r GRAFICO 4}
#| echo: false
#| warning: false
#| fig-width: 10
#| fig-height: 6
#| message: false
#############
# GRAFICO 4 #
#############

```




### Construcción de fichas de resultados


#### Hallazgo 1

- Nombre de su hallazgo/resultado:
- Resumen en una oración:
- Principal característica: 
- Problemas o posibles desafíos: 
- Resumen en un párrafo: 

#### Hallazgo 2

- Nombre de su hallazgo/resultado:
- Resumen en una oración:
- Principal característica: 
- Problemas o posibles desafíos: 
- Resumen en un párrafo: 

#### Hallazgo 3

- Nombre de su hallazgo/resultado:
- Resumen en una oración:
- Principal característica: 
- Problemas o posibles desafíos: 
- Resumen en un párrafo: 

#### Hallazgo 4

- Nombre de su hallazgo/resultado:
- Resumen en una oración:
- Principal característica: 
- Problemas o posibles desafíos: 
- Resumen en un párrafo: 

#### Hallazgo 5

- Nombre de su hallazgo/resultado:
- Resumen en una oración:
- Principal característica: 
- Problemas o posibles desafíos: 
- Resumen en un párrafo: 

### Propuesta Metodológica


