# Bitácora 3

## Parte de planificacion

### Análisis de modelación

#### *Carga automatica de datos*

```{r}
#| echo: true
#| results: false
#| message: false
#| warning: false

# Cargar paquetes necesarios
library(haven)
library(scales)
library(tidyverse)

enadis <- readRDS("../data/enadis.rds") %>%
  select(
    A5, A4, region, zona,               # Edad, sexo, ubicación
    Cap_grado,                         # Grado de discapacidad
    ING_PERCAPITA_HOGAR,              # Ingreso per cápita del hogar
    condic_activi, B7, B8a             # Empleo: condición, horas, puesto
  ) %>%
  mutate(across(where(~ is.labelled(.x) || is.character(.x)), as_factor)) %>%
  filter(A5 >= 18 & A5 <= 65)

```

#### *Análisis descriptivo completo*

En las siguientes líneas se muestra el código para generar algunas figuras y cuadros que se mostraron en el análisis descriptivo. Aquellas figuras o cuadros cuyo código no se muestra en este apartado fueron descartadas para las siguientes etapas del proyecto.

```{r}
#| echo: true
#| warning: false
#| message: false
#| fig-width: 18
#| fig-height: 8.5
#Cantidad de personas con discapacidad según región y zona de residencia
enadis %>%
  filter(!is.na(Cap_grado)) %>%
  count(region, zona) %>%
  ggplot(aes(x = region, y = n, fill = zona)) +
  geom_col(
    position = position_dodge(width = 0.75),
    width = 0.65,
    color = "white"
  ) +
  scale_fill_viridis_d(option = "D", begin = 0.2, end = 0.8) +
  labs(
    x = "Región",
    y = "Personas con Discapacidad",
    fill = "Zona de Residencia",
    caption = "Fuente: INEC, ENADIS 2023."
  ) +
  theme_minimal(base_size = 14) +
  theme(
    axis.title.x = element_text(face = "bold", size = 20),
    axis.title.y = element_text(face = "bold", size = 20, hjust = 0.9),
    axis.text = element_text(size = 15),
    legend.position = "bottom",
    legend.title = element_text(face = "bold", size = 20),
    legend.text = element_text(size = 15)
  )

```


```{r}
#| echo: true
#| warning: false
#| message: false
#| fig-width: 20
#| fig-height: 8.5
#Condición de actividad según grado de discapacidad
ggplot(enadis, aes(x = Cap_grado, fill = condic_activi)) +
  geom_bar(position = "fill", color = "white", width = 0.75) +  
  scale_fill_viridis_d(option = "D", begin = 0.2, end = 0.8) +  
  scale_y_continuous(labels = scales::percent_format()) +
  labs(
    x = "Grado de Discapacidad",
    y = "",
    fill = "Condición de Actividad",
    caption = "Fuente: INEC, ENADIS 2023."
  ) +
  theme_minimal(base_size = 14) +  
  theme(
    axis.title = element_text(face = "bold", size = 20),  
    axis.text = element_text(face = "bold", size = 15),  
    legend.position = "bottom",  
    legend.title = element_text(face = "bold", size = 20),  
    legend.text = element_text(size = 15)  
  )+
  coord_flip()
```
```{r}
#| echo: true
#| warning: false
#| message: false
#| fig-width: 18
#| fig-height: 8.5
#Distribución del ingreso per cápita por grado de discapacidad 
ggplot(enadis %>% drop_na(ING_PERCAPITA_HOGAR, Cap_grado),
       aes(x = Cap_grado, y = ING_PERCAPITA_HOGAR, fill = Cap_grado)) +
  geom_boxplot(width = 0.6) +
  scale_y_log10(
    labels = scales::label_number(prefix = "₡", big.mark = ",")
  ) +
  scale_fill_viridis_d(option = "D", begin = 0.2, end = 0.8, guide = "none") +
  labs(
    x = "Grado de Discapacidad",
    y = "Ingreso per cápita del hogar (escala logarítmica, colones)",
    caption = "Fuente: INEC, ENADIS 2023."
  ) +
  theme_minimal(base_size = 14) +
  theme(
    axis.title.x = element_text(face = "bold", size = 20),
    axis.title.y = element_text(face = "bold", size = 20),
    axis.text = element_text(size = 15),
    legend.position = "none"
  ) + 
  coord_flip()

```

```{r}
#| echo: true
#| warning: false
#| message: false
#| fig-width: 20
#| fig-height: 6.5
#Posición en el trabajo según grado de discapacidad
ggplot(enadis %>% drop_na(), aes(x = Cap_grado, fill = B8a)) +
  geom_bar(position = "fill", width = 0.75) +
  scale_fill_viridis_d(option = "D", begin = 0.2, end = 0.8) +
  scale_y_continuous(labels = percent_format()) +
  labs(
    x = "Grado de Discapacidad",
    y = "",
    fill = "Posición en el Trabajo",
    caption = "Fuente: INEC, ENADIS 2023."
  ) +
  theme_minimal(base_size = 14) +
  theme(
    axis.title = element_text(face = "bold", size = 20),
    axis.text = element_text(size = 15),
    legend.position = "bottom",
    legend.title = element_text(face = "bold", size = 25),
    legend.text = element_text(size = 18)
  ) +
  coord_flip()

```
```{r}
#| echo: true
#| warning: false
#| message: false
#| fig-width: 18
#| fig-height: 8.5
# Distribución horas laboradas por grado de discapacidad
enadis %>% filter(condic_activi == "Ocupados/as", !is.na(B7), 
                  !is.na(Cap_grado)) %>% ggplot(aes(Cap_grado, fill = B7)) + 
  geom_bar(position = "fill", width = 0.75) +
  scale_fill_viridis_d(option = "D", begin = 0.2, end = 0.8) +
  scale_y_continuous(labels = percent_format())+
  labs(
    x = "Grado de Discapacidad",
    y = "Porcentaje",
    fill = "Horas Laboradas",
    caption = "Fuente: INEC, ENADIS 2023"
  ) +
  theme_minimal(base_size = 14) + 
  theme(
    axis.title = element_text(face = "bold", size = 17),
    axis.text = element_text(size = 15),
    legend.position = "bottom",
    legend.title = element_text(face = "bold", size = 20),
    legend.text = element_text(size = 15)
  ) +
  coord_flip()
```

Este análisis utiliza la base de datos ENADIS 2023, filtrada para personas entre 18 y 65 años. Se consideraron variables como el grado de discapacidad, región y zona de residencia, condición de actividad, posición en el trabajo, cantidad de horas laboradas e ingreso per cápita del hogar. Los resultados permiten identificar patrones relevantes sobre la situación socioeconómica de las personas con discapacidad en Costa Rica.

En cuanto a la distribución territorial, la región Central concentra la mayor cantidad de personas con discapacidad, especialmente en zonas urbanas. Esta alta concentración podría generar un sesgo en los resultados generales, ya que el comportamiento de esta región podría influir más que el de otras. Sin embargo, en regiones como Huetar Norte, la mayoría de las personas con discapacidad vive en zonas rurales, lo que evidencia diferencias importantes entre regiones que deben considerarse para el diseño de políticas públicas.

Respecto a la condición de actividad, se observa que el porcentaje de personas ocupadas disminuye a medida que aumenta el grado de discapacidad. Las personas sin discapacidad presentan una tasa de ocupación del 70.5%, mientras que en el grupo con discapacidad severa esta cifra cae a 51.4%. De forma paralela, el porcentaje de personas fuera de la fuerza de trabajo aumenta, pasando de 25.1% (sin discapacidad) a 44.6% (discapacidad severa). Aunque el desempleo abierto no varía sustancialmente, sí hay una ligera alza en los grupos con discapacidad moderada.

El ingreso per cápita del hogar también se ve afectado por el grado de discapacidad. La mediana del ingreso desciende conforme aumenta la severidad de la discapacidad: ₡200,000 para personas sin discapacidad y ₡140,000 para las que presentan discapacidad severa. Además, los grupos con mayor discapacidad muestran menor dispersión en los ingresos, lo cual puede reflejar una concentración en los niveles más bajos de ingreso. A pesar de que se registran valores extremos en todos los grupos, la tendencia general es clara.

En relación con la posición en el empleo, el empleo asalariado formal (principalmente en empresas privadas) es menos común entre personas con discapacidad. En el grupo sin discapacidad, el 51.3% trabaja en este tipo de empleo, mientras que en el grupo con discapacidad severa esa proporción baja a 42.6%. Por el contrario, el trabajo por cuenta propia aumenta con el grado de discapacidad, alcanzando un 28.4% en el grupo severo. También es más frecuente el empleo en casas particulares y el trabajo sin remuneración en los grupos con mayor discapacidad.

En términos de la cantidad de horas trabajadas, las personas sin discapacidad tienden a laborar entre 40 y 48 horas semanales (56.4%), mientras que en el grupo con discapacidad severa solo el 40.5% lo hace. Las jornadas reducidas, especialmente las de menos de 15 horas, son más comunes entre las personas con discapacidad severa (16.5%), en contraste con el 5.6% del grupo sin discapacidad. No obstante, también se observa que algunas personas con discapacidad severa mantienen jornadas extensas, posiblemente por necesidad económica.

Finalmente, la relación entre el puntaje de discapacidad y el ingreso per cápita mensual del hogar muestra una tendencia decreciente. A mayor grado de discapacidad, menor tiende a ser el ingreso. Aunque el gráfico correspondiente revela una amplia dispersión en los ingresos, lo que indica que otros factores también influyen, el patrón general respalda la hipótesis de que las personas con mayores limitaciones enfrentan barreras adicionales para acceder a empleos bien remunerados. Esto incide directamente sobre su bienestar económico y revela la necesidad de intervenciones específicas.

En conjunto, los datos muestran una clara desventaja estructural para las personas con discapacidad, en especial para quienes presentan limitaciones moderadas o severas. Esta desventaja se refleja en el acceso al empleo, las condiciones laborales y los ingresos, lo cual subraya la importancia de diseñar políticas públicas inclusivas que aborden de forma integral estas desigualdades.

#### *Ajuste del modelo*

#### *Diagnóstico sobre el modelo*

### Construcción de fichas de resultados

\newpage

### Ordenamiento de los elementos del reporte

::: {=latex}
\begin{longtable}{|p{6cm}|p{6cm}|}
\hline
\textbf{Elementos primarios} & \textbf{Elementos secundarios} \\
\hline
\endfirsthead

\hline
\textbf{Elementos primarios} & \textbf{Elementos secundarios} \\
\hline
\endhead

\hline
\endfoot

\hline
\endlastfoot

Barreras estructurales para la inclusión laboral de personas con discapacidad en Costa Rica & Teoría: Barreras estructurales globales para personas con discapacidad \\
\hline
& Teoría: Enfoques discriminatorios y no discriminatorios para explicar exclusión laboral \\
\hline
& Resultado: Menor acceso al empleo; barreras mayores para mujeres y zonas rurales \\
\hline
& Resultado: Evidencia experimental de discriminación en contratación \\
\hline
Resultados: Menor ingreso per cápita, mayor inactividad, menor cantidad de horas trabajadas, y mayor informalidad entre personas con mayor grado de discapacidad & Resultado: Acceso limitado a empleos de calidad, con menor autonomía, satisfacción y oportunidades de crecimiento \\
\hline
& Justificación del uso de la prueba Chi-cuadrado para variables categóricas \\
\hline
& Justificación del uso de la prueba Kruskal-Wallis ante datos no normales \\
\hline
& Modelo predictivo sobre empleo según educación e ingreso \\
\hline

\end{longtable}
:::
\newpage

::: {=latex}
\begin{longtable}{|l|p{12cm}|}
\hline
\textbf{Sección} & \textbf{Elemento de reporte} \\
\hline
\endfirsthead

\hline
\textbf{Sección} & \textbf{Elemento de reporte} \\
\hline
\endhead

\hline
\endfoot

\hline
\endlastfoot

Introducción & Barreras estructurales para la inclusión laboral de personas con discapacidad en Costa Rica (primario) \\
\hline
Introducción & Teoría: Barreras estructurales globales para personas con discapacidad (secundario) \\
\hline
Introducción & Teoría: Enfoques discriminatorios y no discriminatorios para explicar exclusión laboral (secundario) \\
\hline
Introducción & Resultado: En América Latina, personas con discapacidad tienen menos acceso al empleo; barreras mayores para mujeres y zonas rurales (secundario) \\
\hline
Introducción & Resultado: Evidencia experimental de discriminación en contratación de personas con discapacidad(secundario) \\
\hline
Metodología & Metodología: Justificación del uso de la prueba Chi-cuadrado para variables categóricas (secundario) \\
\hline
Metodología & Metodología: Justificación del uso de la prueba Kruskal-Wallis cuando no hay normalidad ni varianzas iguales (Ostertagová et al., 2014) (secundario) \\
\hline
Metodología & Metodología y resultado: Modelo predictivo sobre empleo según educación e ingreso en personas con discapacidad (Chile) (secundario) \\
\hline
Resultados & Resultados de investigación: Las personas con mayor grado de discapacidad tienen menor ingreso per cápita del hogar. La condición de actividad cambia según el grado de discapacidad; mayor inactividad con discapacidad severa. Las personas con discapacidad severa trabajan menos horas; predominan jornadas parciales. Personas con discapacidad severa tienden a emplearse por cuenta propia o en trabajos informales (primario) \\
\hline
Resultados & Resultado: Acceso a empleos temporales o de baja calidad en personas con discapacidad (EE.UU.) (secundario) \\
\end{longtable}
:::



## Parte de escritura

### Introducción

La discapacidad es una condición que afecta a una gran parte de la población mundial y que influye directamente en la forma en que las personas acceden a recursos, oportunidades y bienestar social. Según el Informe Mundial sobre la Discapacidad elaborado por la Organización Mundial de la Salud y el Banco Mundial, se estima que más de mil millones de personas viven con algún tipo de discapacidad, lo cual representa aproximadamente el 15% de la población global @oms_informe_2011. Este informe plantea que las personas con discapacidad enfrentan desventajas en áreas fundamentales como la salud, la educación y, particularmente, el acceso al trabajo. Estas desventajas no siempre se deben únicamente a la condición física, sensorial o mental en sí, sino a una serie de barreras estructurales, sociales y actitudinales que impiden una inclusión plena.

Ahora bien, si bien este informe ofrece una perspectiva amplia y general del problema a nivel mundial, también resulta fundamental considerar el contexto específico de cada país. En el caso de Costa Rica, por ejemplo, se han implementado políticas públicas orientadas a promover la inclusión laboral, pero los avances aún son limitados. Un estudio realizado por @oca_retos_2020 muestra que la mayoría de las empresas en el país no contratan personas con discapacidad, ya sea por falta de accesibilidad en los espacios de trabajo, por prejuicios arraigados o por desconocimiento de los beneficios fiscales y legales que otorga el Estado para promover este tipo de contrataciones. Esto indica que, a pesar del marco normativo, persisten obstáculos importantes que dificultan la participación laboral de este grupo poblacional.

Sin embargo, no todas las diferencias observadas en los resultados laborales de las personas con discapacidad se deben exclusivamente a discriminación directa. Algunos autores, como @schur_disability_2017, proponen una mirada más matizada del problema. Según su análisis, en ciertos casos las personas con discapacidad optan por empleos con mayor flexibilidad —como trabajos por cuenta propia o a medio tiempo— como una estrategia para equilibrar su vida laboral con necesidades de salud o de cuidado personal. Aunque estas decisiones implican asumir empleos con menos estabilidad o menores ingresos, también reflejan una forma de adaptación activa al entorno laboral. Este tipo de planteamientos obliga a considerar que la desigualdad no siempre se origina por rechazo o exclusión directa, sino también por decisiones que se toman dentro de contextos con opciones limitadas.

En este sentido, el presente estudio se enfoca en comprender cómo varía el acceso a oportunidades laborales y el nivel económico de las personas según el grado de discapacidad que presentan. A través del análisis de datos de la Encuesta Nacional sobre Discapacidad (ENADIS) 2023 realizada por el Instituto Nacional de Estadística y Censos de Costa Rica @inec_enadis_2023_pdf, se busca dar una mirada local y actualizada sobre el tema. Además, el estudio se inscribe dentro de una discusión más amplia que reconoce tanto los aspectos estructurales como las decisiones individuales que influyen en la trayectoria laboral de las personas con discapacidad. Esta visión más integral permite proponer recomendaciones que no se limiten únicamente a la creación de leyes inclusivas, sino también a la transformación de prácticas empresariales, educativas y culturales que favorezcan una integración real y sostenible.

### Metodolgía

Para explorar las diferencias en oportunidades económicas y laborales entre personas con y sin discapacidad, se empleó un enfoque cuantitativo basado en datos de la Encuesta Nacional sobre Discapacidad 2023 (@inec_enadis_2023_pdf). Esta encuesta incluye información detallada sobre ingresos, empleo, nivel educativo, condiciones de salud y otros aspectos relevantes para el análisis de desigualdad.

El análisis se fundamentó en el uso de pruebas estadísticas no paramétricas, elegidas por su flexibilidad frente a datos que no necesariamente cumplen con supuestos clásicos como la normalidad o la homogeneidad de varianzas. En concreto, se aplicaron dos pruebas principales:

Prueba de Kruskal-Wallis
Esta prueba fue utilizada para determinar si existen diferencias en la distribución del ingreso per cápita del hogar entre personas clasificadas según su grado de discapacidad (sin, leve, moderada, severa). La prueba de Kruskal-Wallis permite comparar tres o más grupos independientes utilizando rangos en lugar de valores originales, lo cual es ideal cuando los datos no son normales o tienen valores atípicos importantes (@ostertagova2014kruskal).

::: {.callout-note title="Definición 2.1 (Prueba de Kruskal-Wallis)"}
La prueba de Kruskal-Wallis sirve para ver si las distribuciones de una variable son iguales entre varios grupos. Se basa en rangos y no en los valores originales. El estadístico se calcula con la fórmula:

\[
H = \frac{12}{N(N+1)} \sum_{i=1}^{k} \frac{R_i^2}{n_i} - 3(N+1)
\]

donde \( N \) es el total de observaciones, \( k \) el número de grupos, \( n_i \) el tamaño del grupo \( i \), y \( R_i \) la suma de los rangos del grupo \( i \).
:::

La hipótesis nula establece que todas las distribuciones son iguales entre los grupos, y se rechaza si el valor p es menor al nivel de significancia (por ejemplo, 0.05), lo que indicaría que al menos un grupo tiene una distribución distinta de los demás.

Prueba Chi-cuadrado de independencia
Para analizar si existe una relación entre el grado de discapacidad y otras variables categóricas, como la condición de actividad o el tipo de jornada laboral, se aplicó la prueba Chi-cuadrado de independencia. Esta técnica permite evaluar si dos variables categóricas están asociadas o si son independientes (@mchugh2013chi).

::: {.callout-note title="Definición 2.2 (Prueba Chi-cuadrado de independencia)"}
El estadístico de la prueba se calcula con la fórmula:

\[
\chi^2 = \sum_{i=1}^r \sum_{j=1}^c \frac{(O_{ij} - E_{ij})^2}{E_{ij}}
\]

donde \( O_{ij} \) es la frecuencia observada en la celda \( i, j \), y \( E_{ij} \) es la frecuencia esperada, calculada como:

\[
E_{ij} = \frac{(F_i)(C_j)}{N}
\]

siendo \( F_i \) el total de la fila \( i \), \( C_j \) el total de la columna \( j \), y \( N \) el número total de casos.
:::

Cabe destacar que este tipo de análisis ha sido empleado en estudios como el de @lay_raby_multinomial_2021, donde se utilizaron datos representativos de Chile para modelar las probabilidades de acceso al empleo de personas con discapacidad. En ese trabajo se identificaron variables relevantes como el nivel educativo, el ingreso y los subsidios, que influyen de forma significativa en las oportunidades laborales. Aunque en este proyecto no se aplicó un modelo de regresión logística multinomial, los hallazgos de dicha investigación sirvieron de apoyo para la interpretación de los patrones encontrados con los métodos descriptivos y las pruebas de hipótesis seleccionadas.

### Resultados

El análisis de los microdatos de la ENADIS 2023 revela una relación significativa entre el grado de discapacidad y diversos indicadores de acceso al empleo, ingreso y calidad laboral. Estos hallazgos empíricos coinciden con la literatura académica y técnica revisada, tanto en el contexto costarricense como en estudios realizados en el resto del mundo. A continuación, se presentan los principales resultados agrupados en cuatro dimensiones clave: ingreso, condición de actividad y horas trabajadas, posición ocupacional, y calidad del empleo.

Los ingresos per cápita del hogar varían significativamente según el grado de discapacidad. La prueba de Kruskal-Wallis aplicada al ingreso per cápita arrojó un estadístico \( \chi^2 \) = 192.41, con 3 grados de libertad y un valor p < 2.2e-16, lo que confirma que las distribuciones de ingreso no son iguales entre los grupos. Las personas sin discapacidad tienen las medianas de ingreso más altas, mientras que estas disminuyen conforme aumenta la severidad de la discapacidad.

Este resultado es coherente con los hallazgos de @jimenez_agravio_2010 en España, donde se mostró que las personas con discapacidad no solo tienen menores ingresos, sino que deben asumir mayores gastos en su vida cotidiana, generando un agravio económico comparativo frente a la población general. A diferencia de este patrón de reducción absoluta del ingreso, el estudio de @pu_effects_2023 en Taiwán evidenció un fenómeno diferente: aunque el ingreso total no se reduce drásticamente tras adquirir una discapacidad, sí cambia su composición. Las personas con discapacidad pasan a depender menos del ingreso salarial y más de fuentes pasivas como intereses, renta de propiedades o transferencias. Este cambio en la composición puede indicar una mayor exposición a ingresos inestables o no recurrentes, situación que también podría darse en Costa Rica, aunque se requieren más estudios para confirmarlo.

El análisis de la condición de actividad mediante la prueba de Chi-cuadrado reveló diferencias estadísticamente significativas (\( \chi^2 \) = 219.33, gl = 6, p < 2.2e-16). Las personas con discapacidad severa presentan una proporción mucho mayor de inactividad económica, mientras que la tasa de ocupación es más alta en personas sin discapacidad. Este patrón es consistente con lo encontrado por @ananian_study_2024, quienes concluyen que las tasas de participación laboral de personas con discapacidad son más bajas en la mayoría de países, incluso cuando estas personas tienen niveles de educación y experiencia similares a la población sin discapacidad.

Además, la distribución de las horas trabajadas semanales también presenta diferencias significativas (\( \chi^2 \) = 173.32, gl = 9, p < 2.2e-16). En los grupos con discapacidad moderada y severa es más frecuente el trabajo de jornada parcial (menos de 40 horas), mientras que el empleo de tiempo completo es más común en quienes no reportan discapacidad. Este hallazgo complementa los resultados de @donelly_income_2020, que mostraron que en Australia los graduados universitarios con discapacidad no solo ganan menos, sino que además trabajan menos horas y enfrentan trayectorias laborales más fragmentadas. Asimismo, @henly_intrinsic_2020 demuestran que estas menores horas se combinan con menos posibilidades de autonomía y desarrollo profesional, generando un círculo de precariedad laboral.

En el caso costarricense, @oca_retos_2020 documenta que una de las razones por las cuales muchas personas con discapacidad no trabajan tiene que ver con la falta de accesibilidad, los prejuicios empresariales y el desconocimiento de incentivos legales. Esto sugiere que la inactividad no es una decisión voluntaria sino una consecuencia de las barreras estructurales aún presentes en el país.

El análisis de la variable posición en el trabajo mostró diferencias claras entre los grupos según grado de discapacidad (\( \chi^2 \) = 114.06, gl = 15, p < 2.2e-16). Las personas con discapacidad tienen una mayor presencia en el trabajo por cuenta propia y en posiciones informales, mientras que los asalariados formales son más frecuentes entre quienes no reportan discapacidad. Esta tendencia coincide con lo identificado por @schur_dead_2002 en Estados Unidos, donde las personas con discapacidad acceden más fácilmente a trabajos de medio tiempo, temporales o informales, los cuales suelen estar peor remunerados y carecer de beneficios sociales.

De forma más específica, @pinilla_inequality_2023 señalan que en seis países latinoamericanos, las personas con discapacidad —y especialmente las mujeres y quienes viven en zonas rurales— enfrentan mayores obstáculos para conseguir empleo formal. Las barreras incluyen prejuicios, falta de adaptación en los procesos de contratación y ausencia de políticas activas que incentiven la contratación. En este sentido, los resultados de ENADIS muestran que el patrón costarricense se alinea con esta realidad regional.


## Parte de reflexión




{{< pagebreak >}}


# Bibliografía