# Bitácora 2

## Parte de planificación

### Ordenamiento de la Literatura

| **Tipo**     | **Tema general**                            | **Tema específico**                                                 | **Título**                                                                 | **Año** | **Autor(es)**                                                                                      |
|--------------|----------------------------------------------|----------------------------------------------------------------------|-----------------------------------------------------------------------------|--------|----------------------------------------------------------------------------------------------------|
| Temático     | Discapacidad, Salud, Educación, Empleo       | Situación mundial sobre discapacidad                                 | Informe Mundial sobre la Discapacidad                                       | 2011   | OMS y Banco Mundial                                                                                 |
| Temático     | Discapacidad, Economía                       | Impacto económico de la discapacidad                                 | Estudio sobre el agravio comparativo que origina la discapacidad            | 2010   | Antonio Jiménez Lara y Agustín Huete García                                                         |
| Temático     | Economía, Discapacidad                       | Resultados laborales internacionales                                 | A Study on the Employment and Wage Outcomes of People with Disabilities     | 2024   | Sévane Ananian y Giulia Dellaferrera                                                               |
| Temático     | Educación, Economía, Discapacidad            | Desigualdad de ingresos entre graduados                              | Income and Employment Equity of Graduates with and without Disabilities     | 2020   | Michelle Donelly, Scott Gordon y Alison Bowling                                                    |
| Temático     | Empleo, Discapacidad                         | Oportunidades laborales en América Latina                            | Inequality in Labour Market Opportunities for People with Disabilities      | 2023   | Mónica Pinilla-Roncancio y Mauricio Gallardo                                                       |
| Temático     | Empleo, Discapacidad                         | Empleo no tradicional                                                | Dead End Jobs or a Path to Economic Well Being?                             | 2002   | Lisa A. Schur                                                                                        |
| Temático     | Discapacidad, Economía, Empleo               | Disparidades laborales entre personas con discapacidad               | Disability at Work: A Look Back and Forward                                 | 2017   | Lisa Schur, Kyongji Han, Andrea Kim, Mason Ameri, Peter Blanck, Douglas Kruse                      |
| Temático     | Discriminación, Empleo, Discapacidad         | Discriminación en contratación laboral                               | The Disability Employment Puzzle                                            | 2015   | Mason Ameri, Lisa Schur, Meera Adya, Scott Bentley, Patrick McKay y Douglas Kruse                  |
| Temático     | Educación, Empleo, Discapacidad              | Calidad intrínseca del empleo                                        | More than just lower wages: intrinsic job quality for college graduates... | 2020   | Megan Henly y Debra L. Brucker                                                                      |
| Temático     | Discapacidad, Empleo, Políticas Públicas     | Inclusión laboral en Costa Rica                                      | Retos para la inclusión laboral de personas con discapacidad en Costa Rica | 2020   | Héctor Andrés Canossa Montes de Oca                                                                 |
| Temático     | Empleo, Discapacidad                         | Predicción de empleo en Chile                                        | Multinomial Logistic Regression to Estimate and Predict the Job Opportunities | 2021   | Nelson Lay-Raby, Hanns de la Fuente-Mella y Omar Lameles-Corvalán                                 |



## Enlaces de la literatura

[@inec_enadis_2023_pdf]: **Encuesta Nacional sobre Discapacidad (ENADIS): Metodología y Resultados [recurso electrónico]**

Resumen: 

Contraste:

Contribución propia:

[@schur_disability_2017]: **Disability at Work: A Look Back and Forward**

**Resumen:**  
**Contraste:**  
**Contribución propia:**


[@vargas2013]: **La población con discapacidad en los censos del siglo XX en Costa Rica**

**Resumen:**  
**Contraste:**  
**Contribución propia:**


[@malo_ocana_genero_2006]: **Género, discapacidad y posición familiar: la participación laboral de las mujeres con discapacidad**

**Resumen:**  
**Contraste:**  
**Contribución propia:**


[@oca_retos_2020]: **Retos para la inclusión laboral de personas con discapacidad en Costa Rica**

**Resumen:**  
**Contraste:**  
**Contribución propia:**


{{< pagebreak >}}
  
## Análisis estadísticos

### Análisis descriptivo
```{r Librerías}
#| echo: false
#| include: false
#| warning: false
#| message: false
library(tidyverse)
library(scales)    # Para formatear los números como porcentajes
library(knitr)     # Para mostrar tablas
library(kableExtra)
library(GGally)

################################
# Librerías de carga_de_datos.R
################################

library("digest")
library("tibble")
library(ProjectTemplate)
library(cowplot)
# Estos son necesarios para cargar openintro
library(airports)
library(cherryblossom)
library(usdata)
library(openintro)
library(haven) 
library(ggridges) # Para usar geom_density_ridges
library(sf) 
library(RColorBrewer)
library(see)
```

#### Formato tidy
```{r Carga de datos}
#| echo: false
#| warning: false
#| message: false
# Código que no se mostrará
enadis_completa <- readRDS("../data/enadis_completa.rds")
glimpse(enadis_completa)
```

#### Cuadros

```{r Tabla1}
#| echo: false
# Cargar los datos sin mostrar el código

```
Esta tabla muestra ...
```{r Tabla2}
#| echo: false
# Código que no se mostrará


```
En esta tabla se presenta...
```{r Tabla3}
#| echo: false
# Código que no se mostrará

```
Esta tabla ofrece...

```{r  Carga Datos }
#| echo: false
#| include: false
#| warning: false
#| message: false

env <- new.env()
source("../cod/graficos_y_cuadros.R", local = env)
```


#### Gráficos

```{r GRAFICO 1}
#| echo: false
#| warning: false
#| message: false
#| fig-width: 20
#| fig-height: 8.5
#############
# GRAFICO 1 #
#############
env$grafico1
```
```{r GRAFICO 2}
#| echo: false
#| warning: false
#| message: false
#| fig-width: 20
#| fig-height: 6.5
#############
# GRAFICO 2 #
#############
env$grafico2
```
```{r GRAFICO 3}
#| echo: false
#| warning: false
#| message: false
#| fig-width: 18
#| fig-height: 8.5
#############
# GRAFICO 3 #
#############
env$grafico3
```
```{r GRAFICO 4}
#| echo: false
#| warning: false
#| message: false
#| fig-width: 18
#| fig-height: 8.5
#############
# GRAFICO 4 #
#############
env$grafico4
```
```{r GRAFICO 5}
#| echo: false
#| warning: false
#| message: false
#| fig-width: 18
#| fig-height: 8.5
#############
# GRAFICO 5 #
#############
env$grafico5
```
```{r GRAFICO 6}
#| echo: false
#| warning: false
#| message: false
#| fig-width: 18
#| fig-height: 8.5
#############
# GRAFICO 6 #
#############
env$grafico6
```
### Propuesta Metodológica



### Construcción de fichas de resultados


#### Hallazgo 1

- **Nombre de su hallazgo/resultado:** Relación entre grado de discapacidad e ingreso per cápita del hogar.
- **Resumen en una oración:** A mayor grado de discapacidad, menor tiende a ser el ingreso mensual neto per cápita del hogar.
- **Principal característica:** Existe una tendencia decreciente en la mediana del ingreso conforme aumenta la severidad de la discapacidad.
- **Problemas o posibles desafíos:** El gráfico 4 no expresa explícitamente información sobre otras variables, por lo que pueden existir otros factores que unfluyan en el hallazgo observado.
- **Resumen en un párrafo:** El gráfico 4 muestra la distribución del ingreso mensual neto por cápita del hogar por nivel de discapacidad. Se observa una tendencia específica: los hogares en los cuales habitan personas sin discapacidad tienen ingresos más elevados si se comparan con los en los cuales habitan personas con discapacidades leve, moderada o severa. Dicha caída progresiva conduce a una correlación negativa entre nivel de discapacidad y nivel económico. Sin embargo, este patrón pudiera estar condicionado por otras variables no expresadas de manera explícita en este gráfico.

#### Hallazgo 2

- **Nombre de su hallazgo/resultado:** Relación entre nivel de discapacidad y nivel de ingreso
- **Resumen en una oración:** A mayor puntaje de discapacidad, menor tiende a ser el ingreso mensual per cápita del hogar.
- **Principal característica:** Hay una relación negativa entre el nivel de discapacidad y el ingreso per cápita, hay gran dispersión en los ingresos
- **Problemas o posibles desafíos:** El gráfico 5 expone un alto nivel de variabilidad en los ingresos y no distingue otros factores de contexto que podrían explicar la variación.
- **Resumen en un párrafo:** El gráfico 5 muestra cómo el ingreso mensual per cápita del hogar decrece conforme crece el puntaje de discapacidad de las personas, lo cual invita a pensar que quienes enfrentan mayores limitaciones tienden a estar en desventaja económica. Aunque la tendencia general es decreciente, se observa una gran dispersión de datos, lo que indica que otros factores también pueden influir en el ingreso. Aun así, la asociación negativa detectada refuerza la hipótesis de que la discapacidad puede representar una barrera importante para el acceso a mejores condiciones de vida.

#### Hallazgo 3

- **Nombre de su hallazgo/resultado:**
- **Resumen en una oración:**
- **Principal característica:** 
- **Problemas o posibles desafíos:**
- **Resumen en un párrafo:**

#### Hallazgo 4

- **Nombre de su hallazgo/resultado:**
- **Resumen en una oración:**
- **Principal característica:** 
- **Problemas o posibles desafíos:**
- **Resumen en un párrafo:**

#### Hallazgo 5

- **Nombre de su hallazgo/resultado:**
- **Resumen en una oración:**
- **Principal característica:** 
- **Problemas o posibles desafíos:**
- **Resumen en un párrafo:**




{{< pagebreak >}}


# Bibliografía
