# Bitácora 2

## Parte de planificación

### Ordenamiento de la Literatura

| **Tipo**     | **Tema general**                            | **Tema específico**                                                 | **Título**                                                                 | **Año** | **Autor(es)**                                                                                      |
|--------------|----------------------------------------------|----------------------------------------------------------------------|-----------------------------------------------------------------------------|--------|----------------------------------------------------------------------------------------------------|
| Temático     | Discapacidad, Salud, Educación, Empleo       | Situación mundial sobre discapacidad                                 | Informe Mundial sobre la Discapacidad                                       | 2011   | OMS y Banco Mundial                                                                                 |
| Temático     | Discapacidad, Economía                       | Impacto económico de la discapacidad                                 | Estudio sobre el agravio comparativo que origina la discapacidad            | 2010   | Antonio Jiménez Lara y Agustín Huete García                                                         |
| Temático     | Economía, Discapacidad                       | Resultados laborales internacionales                                 | A Study on the Employment and Wage Outcomes of People with Disabilities     | 2024   | Sévane Ananian y Giulia Dellaferrera                                                               |
| Temático     | Educación, Economía, Discapacidad            | Desigualdad de ingresos entre graduados                              | Income and Employment Equity of Graduates with and without Disabilities     | 2020   | Michelle Donelly, Scott Gordon y Alison Bowling                                                    |
| Temático     | Empleo, Discapacidad                         | Oportunidades laborales en América Latina                            | Inequality in Labour Market Opportunities for People with Disabilities      | 2023   | Mónica Pinilla-Roncancio y Mauricio Gallardo                                                       |
| Temático     | Empleo, Discapacidad                         | Empleo no tradicional                                                | Dead End Jobs or a Path to Economic Well Being?                             | 2002   | Lisa A. Schur                                                                                        |
| Temático     | Discapacidad, Economía, Empleo               | Disparidades laborales entre personas con discapacidad               | Disability at Work: A Look Back and Forward                                 | 2017   | Lisa Schur, Kyongji Han, Andrea Kim, Mason Ameri, Peter Blanck, Douglas Kruse                      |
| Temático     | Discriminación, Empleo, Discapacidad         | Discriminación en contratación laboral                               | The Disability Employment Puzzle                                            | 2015   | Mason Ameri, Lisa Schur, Meera Adya, Scott Bentley, Patrick McKay y Douglas Kruse                  |
| Temático     | Educación, Empleo, Discapacidad              | Calidad intrínseca del empleo                                        | More than just lower wages: intrinsic job quality for college graduates... | 2020   | Megan Henly y Debra L. Brucker                                                                      |
| Temático     | Discapacidad, Empleo, Políticas Públicas     | Inclusión laboral en Costa Rica                                      | Retos para la inclusión laboral de personas con discapacidad en Costa Rica | 2020   | Héctor Andrés Canossa Montes de Oca                                                                 |
| Temático     | Empleo, Discapacidad                         | Predicción de empleo en Chile                                        | Multinomial Logistic Regression to Estimate and Predict the Job Opportunities | 2021   | Nelson Lay-Raby, Hanns de la Fuente-Mella y Omar Lameles-Corvalán                                 |



## Enlaces de la literatura

[@inec_enadis_2023_pdf]: **Encuesta Nacional sobre Discapacidad (ENADIS): Metodología y Resultados [recurso electrónico]**

Resumen: 

Contraste:

Contribución propia:

[@schur_disability_2017]: **Disability at Work: A Look Back and Forward**

**Resumen:**  
**Contraste:**  
**Contribución propia:**


[@vargas2013]: **La población con discapacidad en los censos del siglo XX en Costa Rica**

**Resumen:**  
**Contraste:**  
**Contribución propia:**


[@malo_ocana_genero_2006]: **Género, discapacidad y posición familiar: la participación laboral de las mujeres con discapacidad**

**Resumen:**  
**Contraste:**  
**Contribución propia:**


[@oca_retos_2020]: **Retos para la inclusión laboral de personas con discapacidad en Costa Rica**

**Resumen:**  
**Contraste:**  
**Contribución propia:**


{{< pagebreak >}}
  
## Análisis estadísticos

### Análisis descriptivo
```{r Librerías}
#| echo: false
#| include: false
#| warning: false
#| message: false
library(tidyverse)
library(scales)    # Para formatear los números como porcentajes
library(knitr)     # Para mostrar tablas
library(kableExtra)
library(GGally)

################################
# Librerías de carga_de_datos.R
################################

library("digest")
library("tibble")
library(ProjectTemplate)
library(cowplot)
# Estos son necesarios para cargar openintro
library(airports)
library(cherryblossom)
library(usdata)
library(openintro)
library(haven) 
library(ggridges) # Para usar geom_density_ridges
library(sf) 
library(RColorBrewer)
library(see)
```

#### Formato tidy
```{r Carga de datos}
#| echo: false
#| warning: false
#| message: false
# Código que no se mostrará
enadis_completa <- readRDS("../data/enadis_completa.rds")
glimpse(enadis_completa)
```

#### Cuadros

```{r Tabla1}
#| echo: false
# Cargar los datos sin mostrar el código

```
Esta tabla muestra ...
```{r Tabla2}
#| echo: false
# Código que no se mostrará


```
En esta tabla se presenta...
```{r Tabla3}
#| echo: false
# Código que no se mostrará

```
Esta tabla ofrece...

```{r  Carga Datos }
#| echo: false
#| include: false
#| warning: false
#| message: false

env <- new.env()
source("../cod/graficos_y_cuadros.R", local = env)
```


#### Gráficos

```{r GRAFICO 1}
#| echo: false
#| warning: false
#| message: false
#| fig-width: 20
#| fig-height: 8.5
#############
# GRAFICO 1 #
#############
env$grafico1
```
```{r GRAFICO 2}
#| echo: false
#| warning: false
#| message: false
#| fig-width: 20
#| fig-height: 6.5
#############
# GRAFICO 2 #
#############
env$grafico2
```
```{r GRAFICO 3}
#| echo: false
#| warning: false
#| message: false
#| fig-width: 18
#| fig-height: 8.5
#############
# GRAFICO 3 #
#############
env$grafico3
```
```{r GRAFICO 4}
#| echo: false
#| warning: false
#| message: false
#| fig-width: 18
#| fig-height: 8.5
#############
# GRAFICO 4 #
#############
env$grafico4
```
```{r GRAFICO 5}
#| echo: false
#| warning: false
#| message: false
#| fig-width: 18
#| fig-height: 8.5
#############
# GRAFICO 5 #
#############
env$grafico5
```
```{r GRAFICO 6}
#| echo: false
#| warning: false
#| message: false
#| fig-width: 18
#| fig-height: 8.5
#############
# GRAFICO 6 #
#############
env$grafico6
```


### Construcción de fichas de resultados


#### Hallazgo 1

- Nombre de su hallazgo/resultado:
- Resumen en una oración:
- Principal característica: 
- Problemas o posibles desafíos: 
- Resumen en un párrafo: 

#### Hallazgo 2

- Nombre de su hallazgo/resultado:
- Resumen en una oración:
- Principal característica: 
- Problemas o posibles desafíos: 
- Resumen en un párrafo: 

#### Hallazgo 3

- Nombre de su hallazgo/resultado:
- Resumen en una oración:
- Principal característica: 
- Problemas o posibles desafíos: 
- Resumen en un párrafo: 

#### Hallazgo 4

- Nombre de su hallazgo/resultado:
- Resumen en una oración:
- Principal característica: 
- Problemas o posibles desafíos: 
- Resumen en un párrafo: 

#### Hallazgo 5

- Nombre de su hallazgo/resultado:
- Resumen en una oración:
- Principal característica: 
- Problemas o posibles desafíos: 
- Resumen en un párrafo: 

### Propuesta Metodológica


{{< pagebreak >}}


# Bibliografía
